臺灣高等法院刑事判決
                                    110年度上易字第433號
上  訴  人  臺灣士林地方檢察署檢察官
被      告  陳明德

上列上訴人因被告違反毒品危害防制條例案件，不服臺灣士林地
方法院於中華民國110年1月8日所為109年度易字第667號第一審
判決（起訴案號：臺灣士林地方檢察署109年度毒偵字第530號、
109年度毒偵緝字第74號），提起上訴，本院判決如下：
    主  文
上訴駁回。
    理  由
一、公訴意旨略以：被告陳明德基於施用第二級毒品之犯意，於
    民國108年11月11日晚間11時許，在臺北市○○區○○路000巷00
    號0樓住處，以將甲基安非他命與愷他命混合置於玻璃球內
    燒烤吸食之方式，施用第二級毒品甲基安非他命1次。另於1
    09年3月13日上午10時許，在新北市汐止區新台五路1段某工
    地，以將甲基安非他命置於玻璃球內燒烤吸食之方式，施用
    第二級毒品甲基安非他命1次。因認被告涉犯毒品危害防制
    條例第10條第2項之施用第二級毒品罪嫌等語。
二、按起訴之程序違背規定者，應諭知不受理之判決，刑事訴訟
    法第303條第1款定有明文。此所稱起訴之程序違背規定，係
    指檢察官提起公訴之訴訟行為於程序上有違法律規定而言。
    而提起公訴之訴訟行為是否於程序上有違法律規定，原則上
    固以起訴時所存在之事項及法律規定為判斷，惟檢察官起訴
    後始發生之情事變更事由，致法院不能為實體審理及判決者
    ，亦屬「起訴之程序違背規定」（最高法院109年度台上字
    第3826號判決意旨參照）。又對於原審諭知不受理之判決上
    訴時，第二審法院認其為無理由而駁回上訴，得不經言詞辯
    論為之，同法第372條規定明確。
三、被告行為後，毒品危害防制條例於109年1月15日修正公布、
    同年7月15日施行，將施用毒品之再犯期間由「5年」改為「
    3年」，並就修正施行後仍於偵查中之案件，規定由檢察官
    逕依修正後規定處理，此觀同條例第20條第3項、第23條第2
    項、第35條之1第1款規定甚明。本案固於上開修正後規定生
    效施行前，即109年6月30日繫屬於第一審法院（見審易1221
    卷第5頁），惟依前揭說明，仍應適用修正後之規定處理。
四、修正後毒品危害防制條例第20條第3項、第23條第2項規定，
    雖僅將原條文之再犯期間由「5年」改為「3年」，惟鑑於將
    施用毒品者監禁於監獄內，僅能短期間防止其接觸毒品，因
    慣用毒品產生之「心癮」根本無法根除，並慮及毒品條例施
    行多年累積之戒毒經驗及實效，暨逐步擴充之醫療、戒癮機
    構、專業人力、社區支援系統等資源，尤以同條例第24條修
    正，擴大檢察官對施用毒品者附條件緩起訴處分之範圍，使
    其能視個案具體情形給予適當多元社區處遇。本次修正後對
    於施用毒品者之思維，自應與時俱進，擺脫以往側重於「犯
    人」身分之處罰，著重其為「病患」之特質，並以「治療」
    疾病為出發點，重新評價前揭所謂「3年後再犯」之意義。
    而毒品戒除不易，須經長期且持續之治療，施用毒品者既被
    視為「病患性犯人」，最佳處遇方式即為治療。對於施用毒
    品者之治療方式，有機構外之處遇（如自行赴醫院戒癮、附
    命完成戒癮治療緩起訴處分等），或機構內之觀察、勒戒或
    強制戒治；至對施用毒品者科以刑罰，無非在運用刑罰之一
    般預防功能以嚇阻毒品之施用。監獄為執行場所而非戒癮專
    責機構，針對施用毒品者及其再犯之特性，法務部於106年1
    2月5日頒訂之「科學實證之毒品犯處遇模式計畫」，目的即
    是積極引進地區醫療體系之協助，提供毒癮戒治，落實社區
    追蹤輔導及治療之銜接，俾修復創傷、預防再犯。惟刑罰因
    涉及人身自由之基本權，故於施用毒品初犯時皆以傳統之機
    構外或機構內處遇方式治療，如再施用毒品時，始科以刑事
    責任。而當刑罰處遇仍不能有效幫助施用毒品者改善惡習時
    ，即表示無法以此方式發揮治療效果，若繼續施以刑罰只具
    懲罰功能，不僅無法戒除毒癮，更漸趨與社區隔離，有礙其
    復歸社會。基於憲法應保障人民之生存權，及根據每個國民
    生存照顧需要提供基本給付之理念，為協助施用毒品者戒除
    毒癮復歸社會，對於經監獄監禁處遇後仍再犯之施用毒品者
    ，更應恢復以機構內、外之治療協助其戒除毒癮。此即本次
    修正毒品危害防制條例第20條第3項關於施用毒品者所謂「3
    年後再犯」係何所指之立法真諦。除檢察官優先適用第24條
    命附條件緩起訴處分處遇（不論幾犯，亦無年限）外，對於
    施用毒品初犯者，應適用第20條第1項、第2項為機構內之觀
    察、勒戒或強制戒治；若於上開機構內處遇執行完畢釋放後
    ，於「3年內再犯」者，依第23條第2項規定，應依法追訴；
    倘於「3年後再犯」自應再回歸到傳統醫療體系機構內重為
    觀察、勒戒或強制戒治之治療。是對於戒除毒癮不易者，唯
    有以機構內、外處遇及刑事制裁等方式交替運用，以期能控
    制或改善其至完全戒除毒癮。故本次修正後所謂「3年後（
    內）再犯」，自應跳脫以往窠臼，以「3年」為期，建立「
    定期治療」之模式。其規定中所謂「3年後再犯」，只要本
    次再犯（不論修正施行前、後）距最近一次觀察、勒戒或強
    制戒治執行完畢釋放已逾3年者，即該當之，不因其間有無
    犯施用毒品之罪經起訴、判刑或執行而受影響（最高法院大
    法庭109年度台上大字第3826號裁定參照）。
五、經查，被告前因施用毒品，經送觀察、勒戒，認無繼續施用
    毒品之傾向，於97年4月25日執行完畢釋放，並由臺灣臺北
    地方檢察署檢察官以97年度毒偵緝字第112號為不起訴處分
    確定。此後，被告雖有施用毒品，經論罪科刑並執行完畢，
    但不曾受觀察、勒戒或強制戒治等情，有本院被告前案紀錄
    表可稽。本案檢察官起訴被告施用毒品之時間，距被告最近
    一次觀察、勒戒執行完畢釋放已逾3年，依上開說明，符合
    現行毒品危害防制條例第20條第3項所定「3年後再犯」情形
    ，不因被告曾犯施用毒品罪，經起訴、判刑或執行而受影響
    ，自應依現行毒品條例第20條第3項、第24條等規定，由檢
    察官基於一次性之整體規劃而重啟處遇程序，視被告個案情
    形，斟酌是否聲請觀察、勒戒，或再給予緩起訴處分之機會
    。其逕予提起公訴，法院無從替代檢察官為上開裁量處遇，
    應認本件起訴程序違背規定，且無從補正。原審同此認定，
    依刑事訴訟法第303條第1款、第307條規定，不經言詞辯論
    ，諭知不受理之判決，核無違誤，應予維持。
六、檢察官上訴意旨略以：本案係於修正後毒品危害防制條例施
    行前之109年6月30日繫屬於原審法院，依修正後第35條之1
    規定，縱認起訴程序違背規定，亦應逕為觀察勒戒裁定，而
    非為不受理判決。附命完成戒癮治療之緩起訴處分，係屬檢
    察官於偵查中之職權，檢察官既已選擇起訴，無所謂檢察官
    未及審酌裁量權之問題。原審認檢察官未及審酌行使緩起訴
    處分之裁量權，剝奪被告可能受有緩起訴之非拘束人身自由
    處分之可能性，而不適用毒品危害防制條例第35條之1規定
    ，有判決違背法令之違誤等語。惟按：毒品危害防制條例修
    正後，被告符合「3年後再犯」情形者，檢察官除得向法院
    聲請對被告為機構內之治療（即觀察、勒戒或強制戒治，並
    於執畢後為不起訴處分）外，亦得對被告為機構外之治療處
    遇（依現行規定即附命完成戒癮治療之緩起訴處分），有其
    多元化之裁量權，基於尊重檢察官之裁量權，並保障施用毒
    品者能獲得妥適完善治療，或其他有利戒毒途徑處遇之機會
    ，本於合憲性之解釋原則，自應由檢察官重新檢視個案情形
    ，為適當裁量權之行使，不能為求程序經濟，即便宜行事。
    況本案被告於97年4月25日觀察、勒戒執行完畢釋放後，隨
    即於98年間再犯施用第二級毒品罪，經法院判處罪刑確定，
    此後又迭因施用毒品經論罪科刑並執行完畢等情，有本院被
    告前案紀錄表可稽，依檢察官偵查時之修正前毒品危害防制
    條例規定及最高法院95年第7次、97年第5次刑事庭會議決議
    意旨，應逕予訴追，並無其他裁量之餘地，則於修正後毒品
    危害防制條例生效施行後，更應由檢察官重新檢視，以貫徹
    修法意旨。檢察官所指舊法時期既已選擇起訴，即無所謂未
    及審酌裁量權之問題云云，尚嫌率斷。僅憑前詞，提起本件
    上訴，為無理由，應予駁回，並不經言詞辯論為之。
據上論斷，應依刑事訴訟法第368條、第372條，判決如主文。
中　　華　　民　　國　　110 　年　　2 　　月　　26　　日
              　　刑事第六庭    審判長法　官  劉方慈
                                      法　官  許曉微
                                      法　官  朱嘉川
以上正本證明與原本無異。
不得上訴。
                                      書記官  尤朝松 
中　　華　　民　　國　　110 　年　　3 　　月　　3 　　日